【裁判字號】    97,家上,321
【裁判日期】    980428
【裁判案由】    離婚等
【裁判全文】
臺灣高等法院民事判決                 97年度家上字第321號
上  訴  人  丙○○
訴訟代理人  姚宗樸律師
被上  訴人  甲○○
                        號
上列當事人間請求離婚事件，上訴人對於中華民國97年10月9 日
臺灣桃園地方法院97年度婚字第308 號第一審判決提起上訴，本
院於民國98年4 月7 日言詞辯論終結，判決如下：
    主  文
上訴駁回。
第二審訴訟費用由上訴人負擔。
    事實及理由
一、上訴人起訴主張：兩造於民國（下同）92年1 月4 日結婚，
    自第3 年起因細故時生齟齬，被上訴人之精神狀況越來越不
    穩定，於96年1 月間兩造吵架後，被上訴人持刀割腕、被上
    訴人於96年2 月26日先向伊之母親威脅要自殘，嗣跑出門外
    ，揚言給車撞、96年1 月中旬，被上訴人持菜刀威脅伊及伊
    之父母要自殺，對伊及父母為精神上之虐待，構成民法第10
    52條第1 項第3 、4 款離婚事由；被上訴人精神狀況不佳，
    伊通知娘家帶回靜養，伊多次要求被上訴人返回兩造住處，
    但被上訴人迄未返家，致兩造分居長達1 年，構成民法第10
    52條第1 項第5 款離婚事由；伊出資購買小客車（下稱系爭
    車輛）供兩造使用，登記被上訴人名下，被上訴人竟於97年
    1 月28日向桃園縣警察局龜山分局迴龍派出所控告伊侵占系
    爭車輛，嚴重侮辱伊之人格，構成民法第1052條第1 項第3
    款離婚事由；如本院認為無民法第1052條第1 項離婚事由，
    因兩造婚姻已生破綻，無回復之希望，且兩造分居後，被上
    訴人懷疑伊有外遇，僱請徵信社跟監伊，並不時以簡訊、電
    話騷擾、恐嚇伊，致伊罹患憂鬱症，構成民法第1052條第2
    項離婚事由，為此請求判決兩造離婚等語。
二、被上訴人以：上訴人自95年3 月起對伊疏遠、冷漠，更於95
    年10月要求離婚，自95年12月起經常徹夜不歸，伊於96年1
    月28日一時衝動而有割腕自殘之舉，非可歸責於伊；上開自
    殘事件發生後，當天上訴人即要求伊之父母將伊接回娘家、
    伊於96年農曆春節前要求回兩造住處，遭上訴人拒絕、伊於
    96年2 月26日返回兩造住處，上訴人仍要求伊之父母將伊接
    回、兩造親友於96年12月17日協商，伊一方表示維持婚姻，
    並由伊隨上訴人回去之意，上訴人明示拒絕、伊於97年1 月
    18日再返回兩造住處，上訴人辱罵、毆打伊，伊不得已又回
    到娘家，迄今上訴人對伊毫無聞問；系爭車輛為伊所有及使
    用，上訴人於97年1 月28日逕行自伊工作地點開走系爭車輛
    ，再通知要接伊下班，但伊下班後等候1 小時，上訴人未出
    現，伊一時氣憤，控告上訴人侵占，嗣於97年4 月23日撤回
    告訴，並無誣告故意等語，資為抗辯。
三、原審為上訴人敗訴之判決，上訴人不服，提起上訴，聲明求
    為：(一)原判決廢棄，(二)請准兩造離婚。被上訴人則聲明：駁
    回上訴。
四、本院得心證之理由如下：
  (一)兩造於92年1 月4 日結婚，婚姻關係存續，有上訴人提出之
    戶籍謄本可稽（原審卷第9 至12頁），堪予認定。
  (二)上訴人主張：被上訴人於96年2 月26日向伊之母親威脅要自
    殘，再向伊威脅要給車撞，又於96年1 月中旬，持菜刀向伊
    及伊之父母威脅要自殺，對伊及伊之父母為精神上之虐待；
    被上訴人懷疑伊有外遇，僱請徵信社跟監伊，並不時以簡訊
    、電話騷擾、恐嚇伊，致伊罹患憂鬱症，構成民法第1052條
    第1 項第3 、4 款、第2 項離婚事由云云，為被上訴人否認
    。本院闡明上訴人提出證據證明上開事實（見本院卷第48、
    50頁），上訴人未提出，並於98年3 月12日本院最後一次準
    備程序表明已無證據調查聲請（見本院卷第65頁），應認上
    訴人就此部分主張未舉證以實其說，不足採信。
  (三)關於上訴人主張被上訴人誣告伊侵占系爭車輛，構成民法第
    1052條第1 項第3 款離婚事由部分：
  1.按民法第1052條第3 款所謂不堪同居之虐待，指與以身體上
    或精神上不可忍受之痛苦，已逾越夫妻通常所能忍受之程度
    ，致不堪繼續同居而言。是否構成不堪同居之虐待，應就具
    體事件，衡量夫妻之一方受他方虐待所受侵害之嚴重性，並
    斟酌當事人之教育程度、社會地位及其他情事，是否已危及
    婚姻關係之維繫以為斷（最高法院23年上字第678 號判例意
    旨、司法院大法官會議釋字第372 號解釋參照）。
  2.上訴人主張；被上訴人明知系爭車輛為伊所有，兩造均可使
    用，竟於97年1 月28日誣告伊侵占系爭車輛云云。被上訴人
    則抗辯：系爭車輛為伊所有及使用，上訴人於97年1 月28日
    逕行自伊上班地點開走系爭車輛，再通知要接伊下班，屆時
    未出現，伊一時氣憤，控告上訴人侵占，嗣於97年4 月23日
    撤回告訴等語。
  3.上訴人陳稱：伊於95年9 月7 日購買系爭車輛，登記被上訴
    人名下乙節，提出汽車委賣合約書為證（原審卷第13頁），
    核與被上訴人提出之行車執照相符（原審卷第68頁），並為
    被上訴人所不爭執，堪信為真正。惟上訴人將系爭車輛登記
    被上訴人名下之原因關係為何，未經上訴人舉證證明，無從
    排除由被上訴人取得所有權之可能性。被上訴人復抗辯：上
    訴人將系爭車輛贈與伊，供伊個人使用，上訴人則使用其他
    車輛等語，可見被上訴人主觀認為系爭車輛為其所有及使用
    ，上訴人不應未經其同意而使用。
  4.被上訴人陳稱：上訴人於97年1 月28日自伊上班地點開走系
    爭車輛，再通知要接伊下班，屆時未出現，伊乃控告上訴人
    侵占，嗣於97年4 月23日撤回告訴等語，有桃園縣警察局龜
    山分局以97年9 月2 日山警分偵字第0975028777號函檢附迴
    龍派出所警員黃文宏之報告書、撤回告訴書，該報告書記載
    「職於97年1 月28日18時許，在龜山分局迴龍所擔服備勤勤
    務時，民眾甲○○到所報案，稱於97年1 月28日上午上班時
    間，其名下所有之自小客車本停放於上班處所門口，其夫丙
    ○○以該自小客車之預備鑰匙（該車有兩副鑰匙），到其上
    班處所門口將車輛開走，後來才打電話向她告知，職經了解
    事情過後，告知呂女其夫之行為屬於侵占，而夫妻間侵占行
    為屬告訴乃論，需呂女提告始得受理，呂女當時表示要對其
    夫丙○○提告，故職乃製作呂女之筆錄；後以電話通知丙○
    ○到派出所說明，但丙○○皆推託沒有時間，讓職無法製作
    游民之筆錄，待職欲將案件移請分局偵查隊發通知書時，呂
    女到所指本案他已經與先生丙○○達成和解（呂女稱與先生
    丙○○雙方口頭和解，並未簽具和解書），故要撤回告訴（
    附撤回告訴申請書），職以告訴人甲○○之意思，故未將本
    案件移送」為證（原審卷第121 至123 頁），堪信為真正。
    可見被上訴人控告上訴人侵占，係因被上訴人認為系爭車輛
    為其所有及使用，上訴人不告即開走系爭車輛，嗣又未依所
    言送回系爭車輛，以為上訴人有侵占意圖所致。事後被上訴
    人知悉上訴人未侵占後，即時撤回告訴，難認被上訴人明知
    上訴人未侵占，而故意提出告訴，欲入上訴人於罪。揆之前
    揭說明，被上訴人提出告訴，並非故意對上訴人施以虐待，
    不構成民法第1052條第3 款離婚事由。
  (四)關於上訴人主張：被上訴人之精神狀況不穩定，多次持刀自
    殺，對伊為精神上之虐待，構成民法第1052條第1 項第3 款
    離婚事由部分：
  1.被上訴人固自承於96年1 月28日割腕自殘，惟抗辯係因上訴
    人自95年3 月起對伊疏遠、冷漠，於95年10月要求離婚，自
    95年12月起經常徹夜不歸，伊一時衝動而自殘等語，核與被
    上訴人之父親乙○○證稱：「96年元旦期間他們夫妻吵架，
    上訴人的父親就通知我們過去，我過去時問上訴人究竟被上
    訴人犯什麼錯，上訴人說沒有，她太愛我、管我太多，我們
    個性不合。我女兒跟我說上訴人三更半夜不回家，上訴人的
    母親叫我女兒打電話叫上訴人回家，上訴人怪被上訴人管太
    多。上訴人堅持要離婚，逼得被上訴人抓狂、鬧自殺。」（
    本院卷第64、65頁）相符，上訴人就上開證言未予爭執，被
    上訴人所辯堪予信實。又上訴人主張被上訴人另有二次試圖
    自殺云云，經本院認定不可採，如前所述。可見上訴人先疏
    離被上訴人，導致被上訴人一時情緒失控而有自殘行為，上
    訴人有可歸責之事由。且被上訴人自殘目的在挽回上訴人感
    情，並係一時衝動之舉，尚無從認為被上訴人因之精神極為
    痛苦，而無法與被上訴人繼續同居。
  2.被上訴人提出診斷證明書，顯示其於97年4 月3 日經診斷有
    憂鬱狀態（原審卷第38頁），惟有憂鬱狀態，非即罹患精神
    疾病，且診斷日期距被上訴人割腕有15個月之久，尚難認為
    被上訴人係因精神疾病而出現自殘行為。退步言，縱令被上
    訴人情緒不穩肇因於精神疾病，惟夫妻互負照顧義務，被上
    訴人罹患精神疾病，事非得已，該病症亦非重大不治，上訴
    人本應悉心照拂，何能執是主張係對上訴人為不堪同居之虐
    待。
  (五)關於上訴人主張被上訴人自96年1 月28日回娘家，拒絕履行
    同居義務，構成民法第1052條第1 項第5 款離婚事由部分：
  1.按民法第1052條第1 項第5 款所謂夫妻之一方，以惡意遺棄
    他方，在繼續狀態中者，指夫或妻有違背同居義務之客觀事
    實，並有拒絕同居之主觀情事者而言（最高法院49年台上字
    第1251號判例意旨參照）。是妻與夫失和歸寧居住，久未返
    家，如僅因夫迄未過問而出此，別無拒絕同居之主觀情事，
    尚難謂為惡意遺棄（最高法院40年台上字第91號判例意旨參
    照）。
  2.上訴人自承：被上訴人於96年1 月28日自殘後，伊通知被上
    訴人父母帶被上訴人回娘家等語，可見被上訴人離家別居，
    係上訴人之意思，並非被上訴人惡意遺棄上訴人。又被上訴
    人抗辯：伊於96年農曆春節前要求回兩造住處，遭上訴人拒
    絕、伊於96年2 月26日返回兩造住處，上訴人仍要求伊之父
    母將伊接回、兩造親友於96年12月17日協商，伊一方表示維
    持婚姻，並由伊隨上訴人回去之意，上訴人明示拒絕、伊於
    97年1 月18日再返回兩造住處，上訴人逼迫伊離開，迄今上
    訴人對伊毫無聞問等語，提出96年12月17日協商過程之錄音
    譯文，顯示被上訴人友人表示被上訴人可以隨時回家等語，
    上訴人卻表示戶長係其父親，其不能決定要不要讓被上訴人
    回去等語（原審卷第43頁）為證。並有證人乙○○證稱：「
    96年農曆1 月9 日自殘割腕..我到上訴人住處，上訴人說被
    上訴人情緒不穩，要我把她帶回家。後來被上訴人回去，沒
    多久上訴人的父親通知我去.. 我去的時候他們只有吵架，
    我女兒要求維持婚姻，上訴人不肯，後來是上訴人的二哥載
    我們及被上訴人回家。上訴人之後對被上訴人不聞不問，後
    來兩造親友協商，上訴人把被上訴人在春節送給婆家的紅包
    、水果禮盒送回來。」（本院卷第64、65頁），可資佐證，
    堪予憑採。再查，上訴人主張曾多次要求被上訴人回家同居
    云云，為被上訴人否認，上訴人未舉證以實其說，難以採信
    。且上訴人以被上訴人情緒不穩，要求被上訴人回娘家休養
    ，卻自承從未到被上訴人娘家探望被上訴人。可見兩造長期
    處於分居狀態，係上訴人疏離、排斥被上訴人所導致之結果
    ，難謂被上訴人有違背同居義務之客觀事實，及有拒絕同居
    之主觀意思，揆之前揭說明，應不構成民法第1052條第5 款
    離婚事由。
  (六)關於上訴人依民法第1052條第2 項規定請求離婚部分：
  1.民法第1052條第2 項規定，有同條第1 項以外之重大事由，
    難以維持婚姻者，夫妻之一方得請求離婚，但其事由應由夫
    妻之一方負責者，僅他方得請求離婚。則婚姻如有難以維持
    之重大事由，於夫妻雙方就該事由均須負責時，應比較衡量
    雙方之有責程度，僅責任較輕之一方得向責任較重之他方請
    求離婚，如雙方之有責程度相同時，雙方均得請求離婚，始
    符合上開規定之立法本旨（最高法院95年度第5 次民事庭會
    議決議參照）。
  2.上訴人主張被上訴人揚言自殺，威脅上訴人及其父母、懷疑
    上訴人有外遇，及騷擾、恐嚇上訴人等事實，均未舉證以實
    其說，難以採信。上訴人主張兩造因細故時生齟齬等語，未
    證明可歸責於被上訴人。又被上訴人精神狀況不穩定，於96
    年1 月28日割腕自殘，肇因於上訴人先對被上訴人採取疏離
    、冷漠之態度；被上訴人回娘家居住迄今，先經上訴人同意
    ，其後則係因上訴人對被上訴人不聞不問，更透露不歡迎被
    上訴人返回同居之意思所致；被上訴人控告上訴人侵占系爭
    車輛，則係上訴人未告知即開走系爭車輛，其後又未依約定
    時間送回所致，本院認為上訴人就各該危害兩造婚姻事由之
    發生，有責程度較重，不得本於民法第1052條第2 項規定，
    請求離婚。
五、綜上所述，上訴人本於民法第1052條第1 項第3 、4 、5 款
    、第2 項規定，請求判決兩造離婚，為無理由，不應准許。
    原審為上訴人敗訴之判決，並無不合。上訴意旨指摘原判決
    不當，求予廢棄改判，為無理由，應予駁回。
六、據上論結，本件上訴為無理由，依民事訴訟法第449 條、第
    78條，判決如主文。
中    華    民    國    98    年    4     月    28    日
                    民事第四庭
                        審判長法  官  張劍男
                              法  官  彭昭芬
                              法  官  翁昭蓉
正本係照原本作成。
上訴人如不服本判決，應於收受送達後20日內向本院提出上訴書
狀，其未表明上訴理由者，應於提出上訴後20日內向本院補提理
由書狀（均須按他造當事人之人數附繕本）上訴時應提出委任律
師或具有律師資格之人之委任狀；委任有律師資格者，另應附具
律師資格證書及釋明委任人與受任人有民事訴訟法第466條之1第
1項但書或第2項（詳附註）所定關係之釋明文書影本。
中    華    民    國    98    年    4     月    28    日
                              書記官  張淑芬
附註：
民事訴訟法第466條之1（第1項、第2項）：
對於第二審判決上訴，上訴人應委任律師為訴訟代理人。但上訴
人或其他法定代理人具有律師資格者，不在此限。
上訴人之配偶、三親等內之血親、二親等內之姻親，或上訴人為
法人、中央或地方機關時，其所屬專任人員具有律師資格並經法
院認為適當者，亦得為第三審訴訟代理人。


司法院資訊處製作；財團法人民間司法改革基金會備份。
